【裁判字號】    97,上訴,5767
【裁判日期】    980303
【裁判案由】    護照條例等
【裁判全文】
臺灣高等法院刑事判決                97年度上訴字第5767號
    上  訴  人
    即  被  告  甲○○
    選任辯護人  郭承昌  律師
    上  訴  人
    即  被  告  乙○○
上列上訴人因護照條例等案件，不服臺灣板橋地方法院97年度訴
字第2866號，中華民國97年10月16日第一審判決（起訴案號：臺
灣板橋地方法院檢察署96年度偵字第 11032號），提起上訴，本
院判決如下：
    主  文
原判決關於甲○○、乙○○部分均撤銷。
甲○○共同將護照交付他人及謊報遺失，以供他人冒名使用，處
有期徒刑壹年，減為有期徒刑陸月，如易科罰金，以銀元參佰元
即新臺幣玖佰元折算壹日。
乙○○共同將護照交付他人及謊報遺失，以供他人冒名使用，處
有期徒刑壹年肆月，減為有期徒刑捌月。
    事  實
一、甲○○曾受雇於郭昱鴻（民國○○年○○月 ○日生，身分證統一
    編號：Ｚ000000000，尚未起訴）所經營之伸通貿易有限公司
    ；而盧慧卿與郭昱鴻間、乙○○與郭昱鴻間，均為朋友關係
    。甲○○、盧慧卿（業經原審判處有期徒刑一年，減為有期
    徒刑六月、緩刑三年確定）、乙○○分別與郭昱鴻基於未指
    定犯人誣告、行使使公務員豋載不實文書，暨將護照交付他
    人及謊報護照遺失以供他人冒名使用之犯意聯絡，先後分別
    為下列行為：
（一）甲○○明知其已辦妥加拿大簽證之護照（護照號碼：0000
      00000號）實際上並未遺失，竟於94年6月27日向臺北縣政
      府警察局海山分局謊報前揭護照遺失，而誣指不特定人涉
      犯侵占遺失物罪嫌，並使不知情之海山分局警員將該不實
      事項登載於其職務上所掌之中華民國護照遺失作廢申報表
      （一式兩聯，一聯交申報人，一聯由刑事組存查），足生
      損害於警察機關對護照遺失申報管理之正確性。嗣再於94
      年 7月11日持該中華民國護照遺失作廢申報表，以護照遺
      失為由，向外交部申請補發護照而行使之，致使不知情之
      外交部承辦人員據以發給新護照（護照編號： 000000000
      號），足生損害於外交部對於護照管理之正確性。甲○○
      並將前揭已報失之舊護照交予郭昱鴻。
（二）盧慧卿明知其已辦妥加拿大簽證之護照（護照號碼：0000
      00000號）實際上並未遺失，竟於94年10月4日向宜蘭縣政
      府警察局蘇澳分局謊報前揭護照遺失，而誣指不特定人涉
      犯侵占遺失物罪嫌，並使不知情之蘇澳分局警員將該不實
      之事項登載於其職務上所掌之中華民國護照遺失作廢申報
      表，足生損害於警察機關對護照遺失申報管理之正確性。
      嗣再於94年10月 5日持該中華民國護照遺失作廢申報表，
      以護照遺失為由，向外交部申請補發護照而行使之，致使
      不知情之外交部承辦人員據以發給新護照（護照編號：00
      0000000 號），足生損害於外交部對於護照管理之正確性
      。盧慧卿並將前揭已報失之舊護照交予郭昱鴻。
（三）乙○○於94年10月21日，透過不知情之三越旅行社員工陳
      孟澤，購得搭乘人為盧慧卿之94年10月24日臺北至新加坡
      、94年10月24日新加坡至巴黎、94年10月25日巴黎至多倫
      多、94年10月30日多倫多至巴黎、94年11月 7日巴黎至新
      加坡、94年11月12日新加坡至臺北機票，及搭乘人分別為
      乙○○、甲○○之94年10月25日巴黎至多倫多、94年10月
      30日多倫多至巴黎機票。
（四）94年10月24日，乙○○、甲○○、盧慧卿、郭昱鴻在桃園
      機場會合後；郭昱鴻即將前揭甲○○及盧慧卿已報失之舊
      護照均交予乙○○；其後乙○○、甲○○、盧慧卿便持前
      揭已購得之盧慧卿94年10月24日臺北至新加坡機票，連同
      乙○○先前已備妥之乙○○、甲○○臺北往新加坡機票，
      搭乘同一班機前往新加坡。迨飛抵新加坡機場後，乙○○
      即與欲偷渡之 2名姓名年籍不詳大陸女子會合，並將上開
      甲○○及盧慧卿已報失之舊護照，連同前揭所購盧慧卿新
      加坡至巴黎、巴黎至多倫多來回機票、甲○○巴黎至多倫
      多來回機票及乙○○在台預先準備之甲○○新加坡至巴黎
      來回機票交予該2名大陸女子，再於同日帶同該2名大陸女
      子持上開甲○○、盧慧卿已報失之舊護照搭機欲往法國巴
      黎及加拿大多倫多。惟因新加坡機場人員查覺該 2名大陸
      女子護照有異，並發現乙○○持有新、舊 2本護照，乃拒
      絕讓該 3人登機，並於94年10月26日將乙○○遣返回臺，
      及於同年月28日將該 2名大陸女子遣返中國大陸廈門市。
      甲○○、盧慧卿則於同年月26日自行搭機從新加坡搭機返
      臺。
二、案經內政部警政署航空警察局移送臺灣桃園地方法院檢察署
    呈請臺灣高等法院檢察署檢察長令轉臺灣板橋地方法院檢察
    署檢察官偵查後提起公訴。
    理  由
壹、程序部分：
一、審判權部分：
（一）按犯罪之行為或結果，有一在中華民國領域內者，為在中
      華民國領域內犯罪，刑法第 4條定有明文。次依犯罪之態
      樣，可分成牽連犯、連續犯等裁判上一罪，或接續犯、繼
      續犯等實質上一罪之案件，有全部一部關係，而有一在中
      華民國境內為之者，均應適用我國刑法處罰。另犯罪有一
      人單獨為之，亦有二人以上為之，若二人以上共犯牽連犯
      之裁判上一罪，或共犯實質上一罪，其所犯之罪復有全部
      一部情形，且有一部在國內一部在國外為之，即應有刑法
      第 4條之適用（最高法院85年度台上字第3263號判決參照
      ）。
（二）本件被告被訴共犯未指定犯人誣告罪、行使使公務員豋載
      不實文書罪，暨將護照交付他人及謊報護照遺失以供他人
      冒名使用罪，該 3罪間有牽連犯之裁判上一罪關係，且其
      中未指定犯人之誣告行為、行使使公務員豋載不實文書行
      為，及謊報護照遺失之行為，均係在中華民國領域內為之
      ，縱其將該謊報遺失之舊護照交付前揭 2名大陸女子冒名
      使用之行為，係發生於中華民國領域外，惟依前揭說明，
      本院對前開全部犯罪事實，仍均有刑事審判權，合先敘明
      。
二、證據能力部分：
（一）按被告以外之人於審判外之言詞或書面陳述，除法律有規
      定者外，不得作為證據，刑事訴訟法第159條第1項固定有
      明文。惟被告以外之人於審判外之陳述，雖不符同法第15
      9條之1至之 4規定，而經當事人於審判程序同意作為證據
      ，法院審酌該言詞陳述或書面陳述作成時之情況，認為適
      當者，亦得為證據。又當事人、代理人或辯護人於法院調
      查證據時，知有第159條第1項不得為證據之情形，而未於
      言詞辯論終結前聲明異議者，視為有前項之同意，同法第
      159條之5規定甚明。依其立法理由，可知傳聞法則之重要
      理論依據，在於傳聞證據如未經當事人之反對詰問予以核
      實，即應予以排斥。惟若當事人已放棄對原供述人之反對
      詰問權，於審判程序表明同意該等傳聞證據可作為證據，
      基於證據資料愈豐富，愈有助於真實發見之理念，法院自
      可承認該傳聞證據之證據能力。至當事人、代理人或辯護
      人於調查證據時，知有刑事訴訟法第159條第1項不得為證
      據之情形，卻表示「對於證據調查無異議」、「沒有意見
      」等意思，而未於言詞辯論終結前聲明異議者，為求與上
      開同意制度理論一貫，且強化言詞辯論主義，確保訴訟當
      事人到庭實行攻擊防禦，使訴訟程序進行、順暢，應視為
      已有將該等傳聞證據採為證據之同意為規定。從而，於當
      事人對審判外之陳述已放棄其反對詰問權，或依法律規定
      而擬制具有同一效果之情形，相關之證人於審判外之陳述
      ，即具有證據能力。當事人、代理人或辯護人，僅得以反
      對詰問以外之方式爭辯其證明力，不得再就證據能力有無
      一節為爭執。且證據能力之有無，並非對陳述內容之證明
      力如何加以論斷，二者層次有別，不容混淆（最高法院95
      年臺上字第2666號、96年臺上字第1568號判決意旨參照）
      。
（二）本案證人陳孟澤、陳培芬於警詢及偵訊時所為陳述，及證
      人徐佳儀於警詢所為陳述，固均係被告以外之人於審判外
      之言詞陳述；惟被告甲○○及其辯護人已於本院98年 1月
      14日準備程序期日對該證據方法之證據能力明確表示沒有
      意見，被告乙○○亦未爭執其無證據能力。迄至本院言詞
      辯論終結為止，被告 2人對於前揭傳聞證據之證據能力亦
      均未爭執，本院審酌上開證人警詢及偵訊時所言係在自由
      意志下陳述，作為被告犯罪證據，應屬適當，依同法第15
      9條之5第2項規定，應有證據能力。
（三）至本案以下所引用之文書證據，因無傳聞法則之適用，復
      經本院依法提示調查之，當均有證據能力，附此說明。
貳、實體部分：
一、訊據被告甲○○、乙○○二人均矢口否認有未指定犯人誣告
    罪、行使使公務員豋載不實文書罪，暨將護照交付他人及謊
    報護照遺失以供他人冒名使用罪等犯行。被告甲○○、乙○
    ○二人及郭承昌律師為被告甲○○辯解如下：
（一）被告甲○○於本院供述及其辯護人於本院為被告辯解：
  Ａ、被告甲○○於本院稱：
      郭昱鴻是以前老板，六月份賣我較便宜的泰國行程，約 6
      、7 千元，辦簽證，護照交給他不見了，叫我申請補發，
      補發新的護照還在我這裡；十月份叫我跟盧慧卿去新加坡
      出差，把文件交給 david的人，未遇到大陸人；回來後，
      被帶去航警局，在航警局時，郭昱鴻打電話給我，要對航
      警局的人說不認識我云云。
  Ｂ、選任辯護人郭承昌律師為被告甲○○辯稱：
    1.被告剛從學校畢業，貪圖郭昱鴻之便宜機票，而交出護照
      ；被告錯在郭昱鴻稱護照遺失，未查證就去辦理護照遺失
      。沒有想到舊護照是在郭昱鴻身上，他交給偷渡者使用。
    2.在海關沒有入境，不能出境；郭昱鴻安排甲○○在新加坡
      入境，無非是要取得甲○○在新加坡的入境紀錄。
    3.本件在新加坡乙○○的身上，找到甲○○的舊護照，應是
      郭昱鴻利用乙○○攜帶甲○○的舊護照，供他人使用；而
      郭昱鴻另指派甲○○去新加坡交一份跟他完全無關的文件
      給一個叫david的人。
（二）被告乙○○於本院辯稱：
      我一時貪念，遭他人利用，因為以我的能力，要去加拿大
      或歐洲，不知何時有機會；郭昱鴻說帶他姪女去加拿大唸
      書，我只是貪玩，才同意，未跟我說是大陸人，而且機票
      、護照不是我交給他們的，我是帶自己的護照與機票云云
      。
二、本院查：
（一）被告盧慧卿所為前揭向宜蘭縣政府警察局蘇澳分局謊報其
      護照（護照號碼： 000000000號）遺失、使蘇澳分局警員
      將不實事項登載於中華民國護照遺失作廢申報表、持該不
      實之中華民國護照遺失作廢申報表向外交部申請補發並領
      得補發之新護照及將其已報失之舊護照交予郭昱鴻等行為
      ，業據其於原審審理時供承不諱，並有前揭中華民國護照
      遺失作廢申報表、中華民國普通護照申請書附卷可稽（96
      偵字 11032號卷第41、42頁）。另其已報失之舊護照業於
      94年10月24日遭新加坡機場人員在前揭姓名、年籍均不詳
      之大陸女子身上查獲，而被告盧慧卿亦於同日持新護照（
      護照編號： 000000000號）搭機由桃園中正機場飛抵新加
      坡機場，有外交部領事事務局96年12月3日領一字第09651
      33085號函及所附駐新加坡代表處電報（96偵字11032號卷
      第27至30頁）及被告盧慧卿之入出境紀錄查詢表在卷可查
      （95偵字 20423號卷第29頁）；足徵被告盧慧卿向警員、
      外交部謊報護照遺失而申請補發新護照及將其舊護照交予
      郭昱鴻等行為之最終目的，即為供該大陸女子冒用其名義
      使用，是其將護照交付他人及謊報護照遺失以供他人冒名
      使用、未指定犯人誣告，及行使使公務員登載不實文書犯
      行之事證，均已明確。
（二）被告甲○○對其曾於94年 6月27日，向臺北縣政府警察局
      海山分局申報護照遺失並取得中華民國護照遺失作廢申報
      表，再於同年 7月11日持該中華民國護照遺失作廢申報表
      向外交部申請補發護照，因而取得補發之新護照乙節，固
      均不否認，並有前揭中華民國護照遺失作廢申報表、中華
      民國普通護照申請書各1紙在卷可查（96偵字11032號卷第
      37、38頁）；惟於原審及本院仍辯稱：伊護照確實有遺失
      ，才會向海山分局報失並申請補發云云，故本案首要爭點
      ，即為被告甲○○之舊護照是否確已遺失，及被告甲○○
      是否明知其舊護照實際上並未遺失而謊報遺失。經查：
      1.被告甲○○已報失之舊護照（護照號碼：000000000 號
        ）業於94年10月24日遭新加坡機場人員在前揭姓名、年
        籍均不詳之大陸女子身上查獲，且被告甲○○亦於同日
        持新護照（護照編號： 000000000號）搭機由桃園中正
        機場飛抵新加坡機場，有外交部領事事務局96年12月 3
        日領一字第0965133085號函及所附駐新加坡代表處電報
        （96偵字 11032號卷第27至30頁）及被告甲○○之入出
        境紀錄查詢表在卷可查（95偵字 20423號卷第26至28頁
        ）。倘係單純遺失護照，衡情應不至於當然流入偷渡集
        團手中，縱該舊護照最終仍流至偷渡集團手中，被告甲
        ○○是否已掛失補發，及持新護照出國之時間、前往地
        點，亦不至於均為該偷渡集團所知悉，然被告甲○○持
        新護照前往新加坡及遭大陸女子持其舊護照欲自新加坡
        至巴黎之時間、地點竟然完全吻合，即與常理顯然齟齬
        。
      2.被告甲○○於原審審理時雖自稱：我之前在位於板橋市
        ○○路的伸通貿易有限公司上班，擔任業務助理，老闆
        問我有沒有護照，我說沒有，老闆說公司是做貿易的，
        要我去辦；我在該公司上班的時間我忘了，約在職一個
        月左右，我到職的時間與我辦第一本護照時間相近，是
        先到職再去辦護照，因為公司後來要遷到臺北市，我就
        沒做了；護照發現不見，我去問老闆怎麼辦，老闆說要
        去報案拿三聯單，我說我一定要現在辦嗎，老闆說因為
        需要常出國，護照要辦好等著，我就去海山分局報失，
        之後再申請新護照等語（原審卷第82頁），亦即被告甲
        ○○係先至設於臺北縣板橋市○○路的伸通貿易有限公
        司上班，才初次申辦護照，之後發現其護照遺失，即向
        海山分局報失，其後又因該公司遷往臺北市而離職，前
        後在職期間約僅1個月。然依卷附被告甲○○之2份中華
        民國普通護照申請書（96偵字 11032號卷第35至37頁）
        ，可知其初次申辦護照的時間係在94年 4月14日，核與
        報失申請補發的時間（94年7月11日）相隔已近3月；次
        依被告甲○○於原審及本院審理時自稱其於94年10月24
        日前往新加坡之任務，是要將用一個紙袋包裝的文件交
        給一個叫「David」 的人等語，姑不論該紙袋物品與本
        案犯行是否相關，至少可以確定其當日仍然在職，接受
        郭昱鴻指派，而此日距離其申請補發護照的時間又相隔
        逾 3月，則自被告甲○○初次申辦護照之日起，至其94
        年10月24日到新加坡出差之日止，前後相隔已逾半年之
        久，與其所稱僅在職1個月云云即屬有間。
      3.被告甲○○於原審審理時雖又稱：「我有把舊護照帶去
        公司，可是我回家時才發現我的護照不見」、「（你的
        意思是說舊護照是在公司不見？）我不確定」等語（原
        審卷第88頁），亦即其確定有將護照帶至位於板橋市的
        公司，但回家時即發現護照遺失，參以其住所係設於板
        橋市○○街，衡諸常理，一般人於發現其個人重要物件
        遺失時，通常會由最後確認物件存在之地點（即公司址
        ），依循當日行徑方向找尋至發現物件遺失之地點（即
        住所），若仍無法尋獲，亦多半推認其遺失地點係在前
        揭具有地緣關係之區域。然查被告甲○○於向臺北縣政
        府警察局海山分局申報護照遺失時，竟稱其遺失地點係
        在「臺北市」，且其於原審審理時既無法確定其遺失護
        照之地點，何以於向海山分局報失時又能確定其遺失地
        點？足見其前揭所言有違常理。
      4.被告甲○○於原審審理時自稱其任職於伸通貿易有限公
        司，老闆為郭昱鴻（原審卷第86、88頁），並坦承於94
        年10月初依郭昱鴻指示與被告乙○○一同前往元和旅行
        社向徐佳儀詢問行程及票價（原審卷第83頁），嗣再依
        郭昱鴻指示獨自前往麗揚旅行社向陳培芬付款購買94年
        10月12日至10月25日、搭乘人為甲○○、乙○○及姚燕
        麗、行程為臺北至新加坡、新加坡至巴黎、巴黎至多倫
        多之來回機票（原審卷第81頁），核與證人徐佳儀於警
        詢所言及證人陳培芬於偵訊及原審審理時具結所證情節
        大致相符，顯見被告甲○○於94年10月24日搭機前往新
        加坡前，即與被告乙○○相識；然其於94年10月26日警
        詢時卻稱沒有見過乙○○（95偵 20423卷第32頁反面）
        ，於95年5月7日警詢時又否認與乙○○一起去元和旅行
        社詢問票價（95偵 20423卷第38頁反面），前後供述顯
        有歧異。次查被告甲○○於94年10月26日警詢時供稱其
        94年10月24日出國行程係由一位綽號『阿克』的朋友邀
        請的，機票是他拿給我的，至於由誰購買、在何處購買
        、價格為何，我都不知道；除了出國機票是阿克提供的
        外，其於吃飯、住宿及返國機票都是我自己出錢等語（
        95偵 20423卷第32頁反面至第33頁反面），惟於原審及
        本院審理時則改稱：其於94年10月24日前往新加坡之任
        務，是要將用一個紙袋包裝的文件交給一個叫「 David
        」的人；郭昱鴻有拿新臺幣3至5萬元給伊買機票、訂房
        間等語，是被告甲○○所言前後不一。
      5.綜上所述，被告甲○○對其護照遺失及申請補發過程、
        前往新加坡之購票及費用負擔等所為前揭陳述，既有諸
        多與客觀事證不符、違背常理及前後反覆不一之處，則
        其辯稱：貪圖郭昱鴻之便宜機票，而交出護照；被告錯
        在郭昱鴻稱護照遺失，未查證就去辦理護照遺失；沒有
        想到舊護照是在郭昱鴻身上，他交給偷渡者使用云云，
        均係卸責之詞，不能採信。另其原已報失之舊護照，實
        際上既為前揭欲自新加坡偷渡至巴黎、多倫多之大陸女
        子所持用，且被告甲○○乃郭昱鴻之受雇人，郭昱鴻復
        委請被告乙○○帶該 2名大陸女子自新加坡前往巴黎、
        多倫多（詳如後述），足徵被告甲○○與郭昱鴻乃至於
        該 2名大陸女子間具有密切關係，倘若僅係單純遺失，
        何以恰巧為郭昱鴻委託陪同至巴黎及多倫多之大陸女子
        所持用？可證被告甲○○之舊護照實際上並未遺失，而
        係交予郭昱鴻轉交大陸女子使用。是被告甲○○辯稱其
        護照確已遺失云云，諒係事後卸責之詞，委無足採。
（三）被告乙○○於原審辯稱：伊雖曾與甲○○去旅行社詢價、
      比價，但與她不算認識，另盧慧卿及該 2名大陸女子則均
      不認識；伊不知甲○○、盧慧卿報失及補發護照之事，也
      不知該 2名大陸女子為何會使用甲○○、盧慧卿已報失的
      舊護照；機票是郭昱鴻安排好後拿錢請伊去買，郭昱鴻告
      訴伊說他有 2個姪女要到加拿大多倫多去，她們語言比較
      不通，拜託伊帶她們去，他會給伊酬勞，也可以順便去旅
      遊，伊只是單純喜歡坐飛機出國玩，而非起訴書所稱操作
      整件事情的人云云。然查：
      1.被告乙○○有下列前後供述反覆之情形，所辯何者為真
        ，即有疑義：
        (1)關於被告乙○○與該 2名大陸女子間之關係部分：被
          告乙○○於94年10月26日警詢係稱：94年10月26日我
          在新加坡轉機準備前往巴黎時，遇到 2位持中華民國
          護照女子，她們主動找我協助帶她們到登機門，然後
          就被新加坡移民官員查獲，連我也一起被帶去詢問等
          語（95偵字 20423卷第7頁反面）；於96年4月18日偵
          訊時則稱：我是要從新加坡轉機到巴黎，遇到二個大
          陸人說不懂英文，要我幫他們，帶他們出關，後來就
          被新加坡警方帶進去等語（同前卷第 116頁）；於96
          年11月 5日又稱：他們拿著臺灣護照，講中文，但不
          知他們是哪裡人，我認為他們是臺灣人等語（96偵11
          032 卷第24頁）；亦即被告乙○○前往新加坡前，並
          不知有該 2名（大陸）女子欲前往巴黎或多倫多；惟
          於原審及本院則改稱：郭昱鴻告訴伊說他有 2個姪女
          要到加拿大多倫多去，她們語言比較不通，拜託伊帶
          她們去，他會給伊酬勞，也可以順便去旅遊；到新加
          坡機場後他們會認行李箱來找伊等語，顯然其於出發
          前即知有 2大陸女子在新加坡等待欲一同前往多倫多
          ，並可因此獲得報酬。
        (2)關於購買機票之過程及費用負擔部分：被告乙○○於
          94年10月26日警詢時係稱：此次行程是我向臺北市○
          ○路三越旅行社陳先生訂購的，包括我在內共3人，9
          萬多元，錢都是我付給陳先生的，其中 2個人的錢是
          一個叫JOHNSON WU的香港人給我的，我機票交給JOHN
          SON後就不管了，我並不知道她們人是誰，是JOHNSON
          要我訂購與我相同行程的機票等語（95偵字 20423號
          卷第 8頁反面），亦即被告乙○○係自己決定行程、
          自己負擔自己的機票費用，甲○○及盧慧卿之機票費
          用則由JOHNSON支付；惟於原審97年7月24日準備程序
          期日則改稱：郭昱鴻給我一筆錢，我記得大約是十萬
          元左右去買機票，行程也是郭昱鴻先寫好的，由我拿
          到三越旅行社請他們幫我買等語（原審卷第36頁）。
        (3)關於被告乙○○與甲○○間之關係部分：被告乙○○
          於94年10月26日警詢時稱：不認識甲○○（95偵2042
          3卷第8頁反面），於95年4月7日警詢時稱沒有印象曾
          與甲○○前往元和旅行社向徐佳儀詢價（同前卷第24
          頁），於96年 4月18日偵訊時仍否認認識甲○○（同
          前卷第116頁）；惟於原審97年7月24日準備程序期日
          時則改稱有見過甲○○，但不算是認識等語（原審卷
          第36頁），迨被告甲○○於97年10月 2日審理期日時
          陳稱：伊老闆曾叫伊去中山捷運站等一位乙○○小姐
          ，老闆說她會帶伊去比價等語後，被告乙○○始承認
          有與甲○○一同前往旅行社比價（原審卷第83頁）。
      2.被告乙○○於原審另辯稱：伊雖曾與甲○○去旅行社詢
        價、比價，但與她不算認識，盧慧卿及該 2名大陸女子
        則均不認識；伊不知甲○○、盧慧卿報失及補發護照之
        事，也不知該 2名大陸女子為何會使用甲○○、盧慧卿
        已報失的舊護照云云；然查被告乙○○與甲○○均曾於
        94年8月23日搭乘TG635號班機出境，再於94年8月30 日
        搭乘CI066號班機入境，另於94年10月12日搭乘SQ871號
        班機出境，復於94年10月13日搭乘 SQ030號班機入境，
        有該2人之入出境及班機資料在卷可查（95偵20423卷第
        26頁），復均坦承曾於94年10月初某日一同前往旅行社
        詢價、比價，足證此 2人於94年10月24日之前即已相識
        。又被告乙○○於原審準備程序期日既稱：郭昱鴻委託
        其帶 2名語言不通的姪女從新加坡前往巴黎及多倫多，
        此行程係郭昱鴻安排，伊乃按此安排向陳孟澤訂購機票
        ，到新加坡機場時該 2姪女會認行李箱找伊等語（原審
        卷第36頁），可見其主觀上已知所購機票係欲供郭昱鴻
        的 2名姪女使用，而非機票上所記載之搭乘人盧慧卿及
        甲○○，且其於購票前業已認識甲○○，至少應能確認
        甲○○並非郭昱鴻所稱語言不通欲在新加坡機場會合之
        姪女，卻仍依照郭昱鴻指示購買搭乘人為盧慧卿、甲○
        ○之機票，核與常理已有齟齬。其次，被告乙○○曾於
        94年10月21日向陳孟澤購買搭乘人為盧慧卿之94年10月
        24日臺北至新加坡、94年10月24日新加坡至巴黎、94年
        10月25日巴黎至多倫多、94年10月30日多倫多至巴黎、
        94年11月 7日巴黎至新加坡、94年11月12日新加坡至臺
        北機票，及搭乘人分別為乙○○、甲○○之94年10月25
        日巴黎至多倫多、94年10月30日多倫多至巴黎機票乙節
        ，為被告乙○○所不否認，核與證人陳孟澤於偵訊時具
        結證稱相符（96偵11032卷第5頁），並有被告 3人之電
        子機票附卷可查（95偵 20423卷第68、69頁）；惟其中
        僅盧慧卿臺北往新加坡之機票係由盧慧卿本人使用並與
        其一同飛往新加坡，其餘機票則均由該 2名大陸女子分
        別以盧慧卿及甲○○名義使用自新加坡前往巴黎及多倫
        多。倘係單純陪同搭機，應係該 2名大陸女子使用自己
        名義機票搭機，而非冒用他人名義搭機。又被告乙○○
        既係受託專責帶領該 2女子前往多倫多，本當格外注意
        搭機、出關細節，參以其自陳為育達技術學院會計系畢
        業（原審卷第88頁），有多次出國經驗（見95偵 20423
        卷第26頁之入出境及班機資料），並自稱曾於94年7月7
        日欲自維也納前往加拿大時，幫 2名香港人一起辦理報
        到及劃位手續，結果他們護照有問題而被查獲，連伊也
        被帶去詢問，因此沒去加拿大等語（95偵20423卷第9頁
        ），則其就該 2大陸女子是否欲冒用甲○○、盧慧卿名
        義偷渡前往巴黎、多倫多乙節，應有相當之辨別能力，
        要難諉為不知。其既明知該 2大陸女子欲使用搭乘人為
        盧慧卿、甲○○之機票自新加坡至巴黎及多倫多，復知
        悉被告甲○○、盧慧卿與之一同搭機前往新加坡，衡情
        應能預見該 2大陸女子所持護照名稱，應與其機票搭乘
        人名義相符，故其辯稱不知該 2大陸女子係使用甲○○
        、盧慧卿之護照，遭郭昱鴻利用云云，應係事後推諉之
        詞，不足採信。
      3.被告乙○○雖未實際參與被告盧慧卿、甲○○報失及申
        請補發護照手續，然搭乘飛機出境時，海關人員必須核
        對機票之搭乘人與護照持有人之姓名是否相符，乃公眾
        週知之事實。被告甲○○、盧慧卿謊報遺失之2 本舊護
        照既均為新加坡機場人員在該2 名大陸女子身上所查獲
        ，而被告乙○○、盧慧卿、甲○○ 3人係一同搭機前往
        新加坡機場，唯一有與該 2名大陸女子有聯繫者，僅被
        告乙○○，且該 2名大陸女子所使用飛往巴黎及多倫多
        之機票，復為被告乙○○所購買，而被告乙○○之所以
        能與該 2大陸女子取得聯繫，復係經由郭昱鴻之媒介，
        堪認被告盧慧卿、甲○○應係將其已報失之舊護照交予
        郭昱鴻，經郭昱鴻安排交予被告乙○○後，再由被告乙
        ○○交付該 2名大陸女子。換言之，被告盧慧卿、甲○
        ○及乙○○乃分別與郭昱鴻有犯意之聯絡，再經由郭昱
        鴻分配每人應分擔之行為，以共同完成本案全部犯罪行
        為，故渠等3人間仍應具有犯意聯絡及行為分擔關係。
（四）綜上，本案事證明確，被告甲○○及乙○○二人犯行，已
      堪認定，被告二人上開所辯均屬卸責之詞，不足採信，應
      依法論科。
參、論罪科刑
一、新舊法比較：
    刑法第2條第1項之規定，係規範行為後法律變更所生新舊法
    律比較適用之準據法。所謂行為後法律有變更者，包括構成
    要件之變更而有擴張或限縮，或法定刑度之變更。行為後法
    律有無變更，端視所適用處罰之成罪或科刑條件之實質內容
    ，修正前後法律所定要件有無不同而斷。新舊法條文之內容
    有所修正，除其修正係無關乎要件內容之不同或處罰之輕重
    ，而僅為文字、文義之修正或原有實務見解、法理之明文化
    ，或僅條次之移列等無關有利或不利於行為人，非屬該條所
    指之法律有變更者，可毋庸依該規定為新舊法之比較，而應
    依一般法律適用原則，適用裁判時法外，即應適用刑法第 2
    條第 1項之規定，為「從舊從輕」之比較。而比較時，應就
    罪刑有關之事項，如共犯、未遂犯、想像競合犯、牽連犯、
    連續犯、結合犯，以及累犯加重、自首減輕及其他法定加減
    原因（如身分加減）與加減例等一切情形，綜合全部罪刑之
    結果而為比較，予以整體適用。乃因各該規定皆涉及犯罪之
    態樣、階段、罪數、法定刑得或應否加、減暨加減之幅度，
    影響及法定刑或處斷刑之範圍，各該罪刑規定須經綜合考量
    整體適用後，方能據以限定法定刑或處斷刑之範圍，於該範
    圍內為一定刑之宣告。是宣告刑雖屬單一之結論，實係經綜
    合考量整體適用各相關罪刑規定之所得。宣告刑所據以決定
    之各相關罪刑規定，具有適用上之「依附及相互關聯」之特
    性，自須同其新舊法之適用。而「法律有變更」為因，再經
    適用準據法相互比較新舊法之規定，始有「對被告有利或不
    利」之結果，兩者互為因果，不難分辨，亦不容混淆。有最
    高法院97年上字第37號判決可供參考。查被告甲○○及乙○
    ○二人於行為後，刑法於94年2月2日修正公布，並於95年 7
    月1日起施行。茲就上開規定比較適用如下：
  １、共犯之比較適用：
      刑法第28條共同正犯之範圍，已修正限縮於共同實行犯罪
      行為者始成立共同正犯，排除陰謀犯、預備犯共同正犯，
      自屬行為後法律有變更，而非僅屬文字修正，應有新舊法
      比較適用問題。新法對被告並無較有利，應適用修正前舊
      法關於共同正犯之規定（最高法院96年度台上字第1323號
      判決、本院暨所屬法院96年度法律座談會決議亦同此意旨
      ）。
  ２、牽連犯部分：
      修正前刑法55條後段規定：「犯一罪而其方法或結果之行
      為犯他罪名者，從一重處斷。」惟該條業已修正公布刪除
      ，則則犯一罪而其方法或結果之行為犯他罪名者，屬於數
      罪併罰，得定數罪刑合併之刑期以下之刑。此刪除雖非犯
      罪構成要件之變更，但顯已影響被告刑罰之法律效果，自
      屬法律有變更，經比較新、舊法結果，修正後之規定並未
      較有利於被告。
  ３、罰金刑部分：
      關於罰金刑部分，刑法第33條第5款已修正，自有修正前
      後刑法第33條第5款比較適用之問題。修正後之刑法第33
      條第5款已將罰金刑之最低額由銀元1元即新台幣3元，提
      高為新台幣1千元，比較新、舊法結果，就被告之行為，
      應適用修正前之刑法第33條第5款規定。
  ４、易科罰金部分：
      刑法第41條第 1項前段，配合刪除前罰金罰鍰提高標準條
      例第2條提高1百倍之規定，將易科罰金以銀元3百元折算1
      日之折算標準，提高為以新臺幣 1千元、2千元或3千元折
      算1日，經比較新舊法，以行為時之舊法有利於被告。
  ５、經綜合適用修正前、後之罪刑相關規定予以比較，修正後
      之規定顯非較修正前之規定對被告有利，因之，依現行即
      修正後刑法第2條第1項前段規定，自應整體適用修正前刑
      法之規定。
二、核被告甲○○及乙○○二人所為，均係犯刑法第 171條之未
    指定犯人誣告罪、刑法第216條、第214條之行使使公務員登
    載不實文書罪及護照條例第24條第 3項之將護照交付他人及
    謊報護照遺失以供他人冒名使用罪。渠等二人分別與郭昱鴻
    就前開犯行有犯意聯絡及行為分擔，均屬共同正犯。又渠等
    二人分別使海山分局、蘇澳分局警員將「護照遺失」之不實
    事項登載於其職務上所掌公文書之低度行為，應各為嗣後行
    使之高度行為所吸收，不另論罪。另所犯前揭 3罪有方法、
    目的之牽連關係，屬牽連犯，應從一重論以將護照交付他人
    及謊報護照遺失以供他人冒名使用罪。
三、原審據以論罪科刑，固非無見，惟查：被告盧慧卿、甲○○
    將報失之舊護照交予郭昱鴻，再由郭昱鴻將二本舊護照透過
    被告乙○○交付 2名大陸女子，原判決主文漏未諭知將護照
    交付他人，尚有未洽。被告二人上訴否認犯罪，雖無理由，
    惟原判關於被告 2人部分既有前開可議之處，自應由本院予
    以撤銷改判。爰審酌被告甲○○及乙○○二人均無犯罪科刑
    之前案紀錄，竟為貪圖小利而配合偷渡集團，所犯 3罪侵害
    公共秩序，兼衡其各自之智識程度、參與犯罪情節輕重及犯
    後態度等一切情狀，被告甲○○處有期徒刑 1年，被告乙○
    ○處有期徒刑1年4月。再被告甲○○及乙○○二人犯罪後，
    中華民國九十六年罪犯減刑條例業經總統於96年7月4日公布
    ，並自同年月16日起生效施行，核本件被告之犯罪時間，係
    在96年 4月24日以前，合於該條例所列之減刑要件，爰依該
    條例第2條第1項第 3款規定，分別減其宣告刑2分之1，為有
    期徒刑6月、8月；另被告甲○○原宣告刑經減刑後，已達得
    易科罰金之標準，爰併依同條例第 9條就此部分諭知如易科
    罰金之折算標準。
四、至郭昱鴻共犯本案犯罪部分，宜由檢察官另行依法處理，亦
    予指明。
據上論斷，應依刑事訴訟法第369條第1項前段、第364條、第299
條第1項前段，護照條例第24條第3項，刑法第2條第1項前段、第
11條前段、第171條第1項、第216條、第214條，修正前刑法第28
條、第55條後段、第41條第 1項前段，修正前罰金罰鍰提高標準
條例第2條，中華民國九十六年罪犯減刑條例第2條第1項第3款、
第7條、第9條，判決如主文。
本案經檢察官張熙懷到庭執行職務。
中    華    民    國    98    年    3     月    3     日
                    刑事第十四庭審判長法  官  陳志洋
                                      法  官  謝靜慧
                                      法  官  梁耀鑌
以上正本證明與原本無異。
如不服本判決，應於收受送達後十日內向本院提出上訴書狀，其
未敘述上訴之理由者並得於提起上訴後十日內向本院補提理由書
（均須按他造當事人之人數附繕本）。
                                      書記官  莊淑茹
中    華    民    國    98    年    3     月    3     日
附錄：本案論罪科刑法條全文
中華民國刑法第171條
未指定犯人，而向該管公務員誣告犯罪者，處 1年以下有期徒刑
、拘役或3百元以下罰金。
未指定犯人，而偽造、變造犯罪證據，或使用偽造、變造之犯罪
證據，致開始刑事訴訟程序者，亦同。
中華民國刑法第214條
明知為不實之事項，而使公務員登載於職務上所掌之公文書，足
以生損害於公眾或他人者，處3 年以下有期徒刑、拘役或5 百元
以下罰金。
中華民國刑法第216條
行使第210 條至第215 條之文書者，依偽造、變造文書或登載不
實事項或使登載不實事項之規定處斷。
護照條例第24條
偽造、變造護照足以生損害於公眾或他人者，處5 年以下有期徒
刑，併科新臺幣50萬元以下罰金。
行使前項文書者，亦同。
將護照交付他人或謊報遺失以供他人冒名使用者，處5 年以下有
期徒刑、拘役或科或併科新臺幣10萬元以下罰金。


司法院資訊處製作；財團法人民間司法改革基金會備份。
